【裁判字號】    89,自緝,3
【裁判日期】    900606
【裁判案由】    詐欺
【裁判全文】
臺灣高雄地方法院刑事判決                            八十九年度自緝字第三號
    自  訴  人  王彥霖  五十七.
          （原名甲○○）
    代  理  人  丁○○
                乙○○
                吳芝瑛  律師
    被      告  丙○○
    選任辯護人  洪條根
                周君強
右列被告因詐欺案件，經自訴人提起自訴及檢察官移送併辦（八十九年度偵字第一三
七一九號），本院判決如左：
    主  文
丙○○無罪。
    理  由
一、自訴意旨略以：被告丙○○、蕭薇之（通緝中）於民國八十三年五月間向自訴人
    王彥霖（原名甲○○）佯稱其等因榮華工程顧問公司由台糖製糖廠得標新台幣（
    下同）二十七億元之工程款致資金短缺為由，向自訴人借款三百八十三萬九千九
    百四十元，並簽發面額合計同上之支票共四紙以供擔保及清償之用，惟所簽發之
    支票屆期均不獲兌現，被告二人亦均潛逃無蹤，自訴人始知受騙，因認被告涉犯
    刑法第三百三十九條第一項之詐欺取財罪嫌等情。
二、按犯罪事實應依證據證據認定之，無證據不得推定其犯罪事實，刑事訴訟法第一
    百五十四條定有明文。又事實之認定，應憑證據，如未能發現相當證據，或證據
    不足以證明，自不能以推測或擬制之方法，為裁判基礎（最高法院四十年台上字
    第八六號判例參照）；而告訴人之告訴，係以使被告受刑事訴追為目的，是其陳
    述是否與事實相符，仍應調查其他證據以資審認（最高法院五十二年台上字第一
    三００號判例參照），易言之，即藉由補強證據之存在，以增強或擔保告訴人陳
    述之證明力（最高法院八十七年度台上字第二一七六號判決要旨參照）。且認定
    犯罪事實所憑之證據，雖不以直接證據為限，間接證據亦包括在內，然無論直接
    證據或間接證據，其為訴訟上之證明，須於通常一般之人均不致有所懷疑，而得
    確信其為真實之程度者，始得據為有罪之認定，倘其證明尚未達此一程度，而有
    合理之懷疑存在而無從使事實審法院得有罪之確信時，即應由法院為諭知被告無
    罪之判決（最高法院七十六年台上字第四九八六號判例參照）。再按刑法第三百
    三十九條第一項詐欺罪之成立，以意圖為自己或第三人不法之所有，以詐術使人
    將本人或第三人之物交付為要件，若行為人所用方法，不能認為詐術，亦不致使
    人陷於錯誤，則不得遽以該罪相繩（最高法院四十六年台上字第二六Ｏ號判例）
    。至於債務人於債之關係成立後，如有未依債之本旨履行民事債務之情形，在一
    般社會經驗上可能之原因甚多，縱令是出於惡意不為履行，苟無足以證明其在債
    之關係發生時，自始即具有不法所有意圖之積極證據，亦僅能令負民事之遲延給
    付責任，依刑事訴訟法第一百五十四條之規定，尚不得據此債信違反之客觀事態
    ，而推定債務人原有詐欺取財之犯意。
三、本件自訴人認被告涉有右開犯行，係以支票及退票理由單各四紙、認證書、中華
    人民共和國上海市第一中級人民法院、上海市高級人民法院民事判決書各一份、
    存摺提款明細、被告書寫信函、便條各一份等物為證。訊據被告丙○○堅決否認
    有向自訴人借款之事實，辯稱：自訴人於八十三年八月十三日匯款三十萬美金於
    大陸地區共同投資籌組「長泰裝飾裝潢公司」，事後反悔不願投資，始由同案被
    告蕭薇之簽發四紙支票（面額分別為一百零二萬元、三百五十萬元、四百三十三
    萬九千九百四十元、八萬六千七百九十九元，合計九百七十二萬九千九百三十元
    ）予自訴人購買其股份，惟因自訴人遲未將長泰裝飾公司股權轉讓予蕭薇之，經
    蕭薇之表示不願購買股權後，自訴人始將其中面額四百三十三萬九千九百四十元
    之金額無息借給蕭薇之，並由蕭薇之及被告簽發自訴狀所附之支票四紙及面額五
    十萬元之支票一紙，嗣後僅五十萬元之支票兌現，自訴人始持剩餘四紙支票提起
    本訴，除此之外並無其他借貸關係；而自訴人就上開三十萬元美金之投資款，已
    另於中國大陸起訴獲得勝訴判決，故本件乃重複請求。又因自訴人與蕭薇之仍有
    多筆前期投資款項未結清，以債抵債後，被告與蕭薇之並未積欠自訴人債務等語
    。
四、經查：
（一）被告所辯蕭薇之為退還上開三十萬元美金之投資款而簽發上開支票四紙，事後
      並因無息借回其中四百三十三萬九千九百四十元，而另行簽發自訴人據以提起
      本訴之支票四紙云云，為自訴人所否認，自訴人另稱自訴狀所附支票與「長泰
      裝潢公司」投資款無關，係被告因台糖製糖廠工程另行借用之金錢，並提出存
      摺明細為證。惟查自訴人所提出之提款明細，固足以證明自訴人確有於其所述
      時間提領款項之證明，尚難據此認定被告確有於上開投資款外，另行借用四百
      四十萬元之事實，且四百四十萬元之借貸並非小額借款，衡情多會書立借據或
      簽寫收據為常，證人即自訴人之妻蔡佩儀雖到庭證稱被告若有開票給她，就會
      返還借據云云（九十年五月二十二日審判筆錄），然自訴人既無法提出此部分
      之借款憑據，尚難逕以上開提款明細認定被告確有於上開時、地借用自訴人所
      訴金額之事實，合先敘明。
（二）再查，被告雖辯稱蕭薇之為購買自訴人於「長泰裝潢公司」所持有股份而簽發
      面額共計九百七十二萬九千九百三十元之支票四紙予自訴人，隨後將其中面額
      四百三十三萬九千九百四十元之支票一紙兌現之金額無息借回，始簽發自訴狀
      所附之支票，自訴人所訴金額全因上開股權買賣所生，並無額外借款云云。然
      查自訴人於八十三年八月十三日委由其妻蔡佩儀（原名蔡麗姿）匯款三十萬元
      美金，依當時匯率計算，加計匯費、郵電費等，合計新台幣七百九十四萬六千
      六百元，此經被告陳明在卷（八十九年二月二十五日辯護意旨狀第二頁），並
      有華僑銀行匯款單一紙在卷可參，若如被告所述因自訴人於八十三年十一月間
      要求退股，蕭薇之為購回其股權始簽發上開支票，縱加計其間三個月之利息，
      衡情亦無簽發面額合計多達九百七十二萬九千九百三十元支票，以較原匯款金
      額多出新台幣一百八十萬元之價格購回其股份之理，是被告所辯顯違事理；況
      上開支票若為購買自訴人股份所簽發，衡諸一般交易習慣亦無簽發面額分別為
      一百零二萬元、三百五十萬元、四百三十三萬九千九百四十元、八萬六千七百
      九十九元等帶有瑣碎零頭之支票之理，是被告所辯上開四紙支票及事後自訴人
      據以提起本訴之支票均係因上開股權買賣而來云云，亦難逕予採信。
（三）末查，本件自訴人提起本件自訴時雖指稱被告丙○○與同案被告蕭薇之確有以
      標得台糖製糖廠二十七億元之工程致資金短缺為由，向自訴人借款三百八十三
      萬九千九百四十元，並簽發面額合計同上之支票共四紙以供擔保及清償之用（
      見卷附自訴狀），然於本院審理中則稱：「（被告為何向你借二筆共四百四十
      萬元之款項？）他告訴我他與中興電工合作標到台糖的工程共二十七億元，要
      向我借二百萬元，但四月二十六日我只借他現金一百萬元，當日晚上被告又來
      找我，被告說空調工程要給我做，酬佣金是工程款一億元之百分之五，所以我
      才各於四月二十七日交現金一百四十萬元及五月十六日現金三百萬元給被告」
      、「（問：四百四十萬元是酬佣金或借款？）應算是酬佣金，但因還沒訂合約
      所以先用借的，被告有開借據給我，後來因我私下打聽到該工程工期太短，我
      不願做，要求被告將錢還給我，所以被告才會開幾張支票給我。榮華公司確實
      有標到台糖製糖廠工程」、「（問：標得台糖公司之工程，榮華公司與中興電
      工之間有無簽約？）有，他們是承攬契約」等語明確（本院九十年五月二十二
      日審判筆錄），是縱認自訴人所訴本件借款四百四十萬元確與前開「長泰裝潢
      公司」之投資無關，亦係因被告應允將台糖製糖廠空調工程交予被告承作，為
      支付佣金始交付之款項甚明。自訴人既自承榮華公司確有標得台糖製糖廠工程
      ，僅因工期太短才不願意承接，則能否認被告有何施用詐術之行為，亦有疑義
      。是縱依自訴人所訴被告以台糖製糖廠空調工程之承作為由，向其取得四百四
      十萬元之酬庸金，且自訴人並未承攬上開空調工程，被告亦未返還上開款項等
      情屬實，亦純屬自訴人與被告間關於承攬契約之民事糾葛，尚與刑法第三百三
      十九條第一項之詐欺取材罪無涉。
五、綜上所述，本件既無證據證明被告確有施用詐術向自訴人取得財物之事實，本院
    復查無其他積極證據足資證明被告確有自訴人所指之犯行，其犯罪即屬不能證明
    ，揆諸首開規定及說明，自應為被告無罪之諭知。
六、本件既經判決被告無罪，則檢察官移送併辦部分（八十九年度偵字第一三七一九
    號）與之即無連續犯之裁判上一罪關係，且亦非同一事實，未經起訴，本院不得
    加以審理，此部分應由檢察官另行依法偵查辦理，附此敘明。
據上論斷，應依刑事訴訟法第三百四十三條、第三百零一條第一項前段，判決如主文
。
中      華      民      國    九  十    年      六      月      六      日
                                  臺灣高雄地方法院刑事第三庭
                                      法  官  葉  啟  洲
右正本證明與原本無異。
如不服本判決，應於判決送達後十日內，向本院提出上訴狀。
                                      書記官  盧  雅  婷
中      華      民      國    九  十    年      六      月      六      日


司法院資訊處製作；財團法人民間司法改革基金會備份。
